【裁判字號】    91,簡,265
【裁判日期】    920226
【裁判案由】    土地增值稅
【裁判全文】
臺北高等行政法院判決                              九十一年度簡字第二六五號
    原      告  甲○○
    訴訟代理人  丙○○
    被      告  臺北市稅捐稽徵處
    代  表  人  乙○○處長）.
右當事人間因土地增值稅事件，原告不服台北市政府中華民國八十八年十月二十日府
訴字第八八○七一三一二○一號訴願決定，提起行政訴訟。本院判決如左：
    主  文
原告之訴駁回。
訴訟費用由原告負擔。
    事  實
一、事實概要：原告所有坐落台北市○○區○○段七○之九地號及八三之一○地號持
    分土地，於民國（以下同）八十八年四月十三日向被告機關所屬內湖分處申報土
    地移轉現值，經該分處核定土地增值稅，金額為新台幣（以下同）四一、五八四
    元及三三、九五一元，原告不服，申請復查，提起訴願，遞遭決定駁回。原告猶
    不甘服，遂提起再訴願，嗣原告以未獲財政部再訴願決定及不服上開臺北市政府
    訴願決定為由，提起行政訴訟後，再訴願決定機關方駁回原告之再訴願。
甲、原告起訴意旨略以：
  (一)土地稅法第三十九條之一規定：「區段徵收之土地，以現金補償其地價者，依前
    條第一項規定，免徵其土地增值稅。」係八十三年一月七日增修，惟系爭土地係
    於八十二年區段徵收完畢，原告於徵收時已依舊法繳納土地增值稅。又區段徵收
    時是否繳納土地增值稅，亦與平均地權條例第四十三條第三項及土地稅法第三十
    九條第四項無關。
  (二)內政部八十一年十一月三日台內地字第八三一三五五六號函純係院內之意見函，
    而非解釋令。且憲法第一七二條命令之位階：「命令與憲法或法律牴觸者，無效
    。」
  (三)平均地權條例第五十五條之二第一項第一、二款規定係區段徵收範圍內之土地經
    規劃整理後，其處理方式與優先買回土地是否適用平均地權條例第四十二條第三
    項及土地法第三十九條第四項規定無關。且依區段徵收作業補充規定：第七項區
    徵收土地分配作業原則（四）「辦理抵價地或買回土地之分配作業，以採原土地
    所有權人自行選擇街廓及公開抽籤原則訂定分配作業要點，簽報主管機關首長核
    後，作為辦理分配抵價地或優先買回土地之依據。優先買回土地之分配，應俟抵
    價地分配完竣，照抵價地之分配原則辦理。」足見抵價地與優先買回土地其處理
    方式相同。
  (四)平均地權條例施行細則第七十條及第七十九條其附件五、附件六價格計算方式相
    同否，概與平均地權條例第四十二條第三項及土地稅法第三十九條第四項無關，
    且其單位成本地價相同。
  (五)區段徵收前原土地所有權人為大地主者，得優先分配區位佳、使用強度較強、使
    用機能較優之土地；而小地主因不足最小建築單位面積，只能申請分配大地主挑
    剩後區位較差、使用強度較弱、機能較劣之土地。而本區大地主係分配工業區土
    地，平均市價約每坪四十五萬，小地主分配倉儲區土地，平均市價約每坪二十五
    萬，然土地公告現值卻相同，原地價相同，相差實益頗大，此謂大地主適用優惠
    稅率，小地主不適用，何來賦稅公平？
  (六)綜觀前述規定及區段徵收作業程序，區段徵收之優先買回係為便宜土地重劃作業
    ，故須就原土地所有權人，因其所受分配土地面積不足該都市計劃最小建築單位
    面積者，先行強制徵收以利土地之整編及重劃，俟重劃街廓劃定及整地完成，再
    按原有分配權利價值與他人合併足於該都市計劃最小建築單位面積再行分配優先
    買回，其作業程序係便宜重劃作業之權宜，與領回抵價地者無異。且經電詢行政
    院第一組、法務部法律事務司、內政部地政司、財政部賦稅署、台北市政府地政
    處重劃單位及區段徵收專研學者實務專家等機關友人均曰：凡經重劃之土地，於
    重劃後第一次移轉，均得準用平均地權條例第四十二條第三項及土地稅法第三十
    九條第四項之規定。
乙、被告答辯意旨略以：
  (一)查系爭土地係區段徵收範圍內之土地，經規劃整理後，由原告優先買回，核與經
    土地重劃後，分得土地之處理情形有所不同，尚不得直接援引首揭土地稅法第三
    十九條第三項及平均地權條例第四十二條第三項規定減徵土地增值稅。至原告主
    張依區段徵收作業規定，買回土地與抵價地處理方式相同乙節，經查區段徵收土
    地之抵價地與優先買回土地之作業方式雖然相同，但依平均地權條例施行細則第
    七十條及第七十九條規定，兩者之價格計算方式並不相同；第查「領回抵價地」
    與「領取現金補償者於區段徵收完成後優先買回土地」係分別規定於行為時平均
    地權條例第五十五條之二第一項第一款、第二款，係二種不同之處理方式，依內
    政部前揭函釋，土地稅法第三十九條之一但書既經明定「領回抵價地」，已排除
    「優先買回土地」之適用，故有關區段徵收後原土地所有權人優先買回之土地移
    轉時，不宜比照抵價地減徵其土地增值稅。原告主張顯係誤解法令，應不足採憑
    。是原核定土地增值稅額揆諸首揭法條及內政部函釋規定，並無違誤，復查決定
    、訴願決定及再訴願決定遞予以維持，亦無不合。
  (二)綜上論結，原告之訴應認為無理由，爰請依法駁回原告之訴。
    理  由
一、按「區段徵收之土地，以現金補償其地價者，依前條第一項規定，免徵其土地增
    值稅。但依平均地權條例第五十四條第三項規定因領回抵價地不足最小建築單位
    面積而領取現金補償者亦免徵土地增值稅。區段徵收之土地依平均地權條例第五
    十四條第一項、第二項規定以抵價地補償其地價者，免徵土地增值稅。但領回抵
    償地後第一次移轉時，應以原土地所有權人實際領回抵償地之地價為原地價，計
    算漲價總數額，課徵土地增值稅，準用前條第三項之規定。」為行為時土地稅法
    第三十九條之一所明定。次按「區段徵收範圍內之土地，經規劃整理後，其處理
    方式如左：一、抵償地發交原土地所有權人領回。二、原土地所有權人領取現金
    補償地價者，於區段徵收完成後，得優先買回土地，‧‧‧」復為平均地權條例
    第五十五條之二第一項第一款及第二款所規定。又「有關區段徵收後原土地所有
    權人優先買回之土地第一次移轉時，可否比照抵償地適用土地稅法第三十九條之
    一及平均地權條例第四十二條之一規定減徵土地增值稅一案。說明：一、依據財
    政部八十三年十月十八日台財稅第八三一六一五六四八號函‧‧‧二、案准財政
    部上開函略以：『查區段徵收之土地，無論係以現金或抵價地補償其地價，依上
    揭條文規定均免徵土地增值稅，就租稅優惠而言，似已足以鼓勵土地所有權人參
    與區段徵收。且原土地所有權人領回抵償地，與領取現金補償者於區段徵收完成
    後優先買回土地，係平均地權條例第五十五條之二第一項第一、二款規定，係二
    種不同之處理方式，主旨所揭條文但書既經明定『領回抵償地』，似已排除『優
    先買回土地』之適用。故有關區段徵收後原土地所有權人優先買回之土地移轉時
    ，似不宜比照抵償地減徵其土地增值稅。』本部同意財政部上開函意見。」亦經
    內政部八十三年十一月三日台內地字第八三一三五五六號函釋有案。
二、本件原告所有坐落台北市○○區○○段七○之九地號及八三之一○地號持分土地
    ，於八十八年四月十三日向被告機關所屬內湖分處申報土地移轉現值，經該分處
    核定土地增值稅，金額為四一、五八四元及三三、九五一元。原告則主張依土地
    稅法第三十九條之一第一項規定區段徵收之土地，以現金補償其地價者，免徵其
    土地增值稅，係八十三年一月七日增修，系爭土地係於八十二年徵收，且原告於
    徵收時已依舊法繳納土地增值稅；且平均地權條例第五十五條之二第一項第一、
    二款規定係區段徵收範圍內之土地經規劃整理後，其處理方式與優先買回土地是
    否適用平均地權條例第四十二條第三項及土地法第三十九條第四項規定無關。且
    內政部八十三年十一月三日台內地字第八三一三五五六號函釋係院內之意見函，
    而非解釋令，且命令與憲法或法律牴觸者無效云云。
三、按土地稅法第三十九條所規定土地增值稅之減免，及平均地權條例第四十二條第
    三項所規定免徵土地地價稅，均係指被徵收之土地；然查本件原告所有坐落台北
    市○○區○○段七○之九地號及八三之一○地號持分土地，係區段徵收範圍內之
    土地，經規劃整理後由原告優先買回，核與經被徵收之土地之處理情形有所不同
    ，並無上開土地稅法第三十九條第三項及平均地權條例第四十二條第三項規定減
    徵或免徵土地增值稅之適用。次查區段徵收土地之抵價地與優先買回土地之作業
    方式雖然相同，然揆諸依平均地權條例施行細則第七十條及第七十九條規定，兩
    者之價格計算方式並不相同；況「領回抵價地」與「領取現金補償者於區段徵收
    完成後優先買回土地」係分別規定於行為時平均地權條例第五十五條之二第一項
    第一款、第二款，係二種不同之處理方式，依上開內政部函釋，土地稅法第三十
    九條之一但書既經明定「領回抵價地」，已排除「優先買回土地」之適用，故有
    關區段徵收後原土地所有權人優先買回之土地移轉時，尚難比照抵價地減徵其土
    地增值稅。從而，原告主張依區段徵收作業規定，買回土地與抵價地處理方式相
    同乙節，並不足採。至內政部八十三年十一月三日台內地字第八三一三五五六號
    函釋，係主管機關本於其主管業務所為解釋，其函釋雖不能拘束法院見解，但未
    經認定該函釋違憲或違法前，自仍可當作法院判決之參考，併此敘明。
四、綜上所述，原告所有坐落台北市○○區○○段七○之九地號及八三之一○地號持
    分土地，於八十八年四月十三日向被告機關所屬內湖分處申報土地移轉現值，經
    核定土地增值稅，分別為四一、五八四元及三三、九五一元，於法並無不合；訴
    願決定及再訴願決定均予以維持，亦無違誤。原告徒執前詞，聲請撤銷，為無理
    由，應予駁回。
據上論結，本件原告之訴為無理由，爰依行政訴訟法第九十八條第三項前段，判決如
主文。
中    華    民    國    九十二      年      二      月      二十六      日
                            臺 北 高 等 行 政 法 院   第 七 庭
                                                      法    官  黃秋鴻
右為正本係照原本作成。
本件以訴訟事件所涉及之法律見解具有原則性者為限，始得於本判決送達後二十日
內向本院提出上訴狀並表明上訴理由，如已於本判決宣示後送達前提起上訴者，應
於判決送達後二十日內補具上訴理由（均按他造人數附繕本），且經最高行政法院
許可後方得上訴。
中    華    民    國    九十二      年      二      月      二十六      日
                                                      書 記 官  王琍瑩


司法院資訊處製作；財團法人民間司法改革基金會備份。
